【裁判字號】    94,訴,6
【裁判日期】    950328
【裁判案由】    損害賠償
【裁判全文】
臺灣高等法院高雄分院民事判決             94年度訴字第6號
原      告  乙○○
訴訟代理人  洪文佐律師
被      告  甲○○
上列當事人間因損害賠償事件，經刑事庭移送前來，本院於95年
3 月14日辯論終結，茲判決如下：
    主      文
被告應給付原告新台幣壹拾萬元及自民國九十四年六月二十
三日起至清償日止按週年利率百分之五計算之利息
原告其餘之訴及假執行之聲請均駁回。
訴訟費用由被告負擔十分之一，其餘由原告負擔。
    事實及理由
一、原告起訴主張：被告於民國（下同）92年1 月間，取得由原
    告親筆簽名之「道德處分稟示文」影本，詎被告竟偽造其內
    容為：「本人曾于九十一年二月至四月間向甲○○先生借款
    兩筆，分別是第一筆共壹佰貳拾萬元正，第二筆亦共壹佰貳
    萬元正，總共貳佰肆拾萬元正，限壹個月內還清借款，恐口
    說無憑，特立此據為證。交付當時，由立據人點清無誤。民
    國九十二年一月卅日。立据人：（乙○○簽名）」等字之借
    據一紙；復未經原告同意，即將上開「道德處分稟示文」影
    本上之原告簽名，剪貼在被告所偽造之借據立據人欄上，並
    將該偽造之借據影印2 份，先於93年2 月初，將其中1 份偽
    造之借據影本出示予原告之友人張家華及唐家和，並要求該
    二人請原告出面處理債務；復於93年3 月1 日，出示上開偽
    造之借據影本予原告之友人莊天賜，並將該偽造之借據影本
    交予莊天賜，要求莊天賜代其向原告催討欠款，莊天賜於93
    年3 月2 日邀約原告並出示借據影本，造成原告之名譽及信
    用受損，精神上遭受莫大痛苦，爰依侵權行為之法律關係，
    請求被告賠償精神慰藉金等情。其訴之聲明求為判決：(一)被
    告應給付原告新台幣（以下同）250 萬元，及自起訴狀繕本
    送達翌日起至清償日止，按年息百分之五計算之利息。(二)訴
    訟費用由被告負擔。(三)願供擔保，請准宣告假執行。
二、被告則以：伊並未偽造借據，借據上原告乙○○之簽名係原
    告親筆所寫，原告確實有向伊借款，借據原本被原告搶回去
    了，伊事前有影印，原告的朋友莊天賜知道後主動說要替伊
    處理，所以交影本給他，原告並無任何損失，刑事判決是錯
    誤的，伊現上訴三審中等語，資為抗辯。
三、原告主張前開被告偽造原告名義之借據，將之影印，再持該
    偽造之借據影本向訴外人唐家和、張家華及莊天賜等人主張
    原告向其借款，被告所為係犯連續行使偽造私文書罪，業經
    本院94年度上訴字第608 號及臺灣屏東地方法院93年度訴字
    第745號刑事判決處以有期徒刑6月得易科罰金在案，現上訴
    第三審中之事實，有各該刑事判決書附卷足稽，並經本院調
    取後影印之各該刑事案卷影本可憑，堪信為真實。被告雖否
    認有偽造借據之情事，惟查：
（一）被告自承上開刑案卷內所附借據影本，係由其自借據原本
      影印而來，與原本完全一樣等情，其於刑案一審審理時亦
      供承：「借據有影印，我影印了2份，1份給偵查中的委任
      律師，1 份我拿給莊天賜；我提示給莊天賜的借據影本與
      原本是一樣的，現在審判中的借據也是一樣的」等語（見
      刑案一審卷第26頁）。至被告雖辯稱其未保有該借據原本
      ，因該借據原本已被原告搶走云云，但為原告所否認，且
      被告並未舉證以實其說，所辯自無可採。
（二）該借據影本上「乙○○」之署押2 枚固係原告之筆跡，惟
      原告並未在借據上簽名，是被告盜用郭美麗、王源堅之道
      德處分稟示文上「乙○○」之署押予以偽造之事實，迭據
      原告於刑案偵審時指訴綦詳，並有刑案卷內所附「道德處
      分稟示文影本」2份可證。觀之該2份道德處分稟示文上「
      乙○○」之署押，與上開借據影本立據人欄「乙○○」之
      2 枚簽名，在字體結構、特徵、空間分配、筆順走勢、筆
      觸輕重及勾勒等方面，經肉眼觀察判斷，立据人三字底下
      之2 枚署押中，較上方之「乙○○」署押顯與王源堅道德
      處分稟示文上之原告簽名相同，而下方之「乙○○」之署
      押則與郭美麗之道德處分稟示文上之原告簽名一樣。衡之
      常情，一般人即便在同一時間以相同的材料書寫自己的姓
      名多次，除在字體特徵、筆順走勢及勾勒方面會出現雷同
      外，尚不可能出現空間分配、筆觸輕重完全一模一樣，甚
      至連筆畫中斷之位置長短大小均一致之現象，顯然借據影
      本上「乙○○」之署押名字，係盜用上述道德處分稟示文
      上之原告簽名予以偽造而成。再經刑案二審將台灣屏東地
      方法院檢察署92年度發查字第222號卷(一)第7頁之借據影本
      及同卷第16、17頁之文書 (即郭美麗、王源堅「道德處分
      稟示文影本」）送法務部調查局鑑定結果「第7 頁借據影
      本上方之『乙○○』簽名，與第16頁文書上之『乙○○』
      可重疊吻合；第7 頁借據影下方之『乙○○』簽名，與第
      17頁文書上之『乙○○』可重疊吻合；研判分別各自直接
      或間接『剪貼』自同一來源之簽名後，再重複『影印』而
      成。至於何者為剪貼後之複印品，則因本案送鑑證物均係
      影本無法詳確鑑定」。有刑案所附該局94年10月25日調科
      貳字第094003 33490號鑑定通知書可憑。足證上開借據「
      立据人」欄之「乙○○」署押2 枚，確係剪貼自郭美麗、
      王源堅二人之道德處分稟示文上之原告簽名甚明。被告所
      辯借據原本係原告自己簽名云云，自不足採信。另證人游
      文境已於刑案偵查中及另案原法院92年度屏小字第165 號
      清償借款事件明確證稱伊不清楚借據原本上「乙○○」之
      2 枚署押是否經過剪貼合成等語（屏東地檢署發查卷(一)第
      108 頁），證人盧元貞則證稱伊看到的是借據影本之語（
      同上卷第49頁），顯均不足為被告所辯其並無剪貼合成借
      據影本之情事云云為真實之證明。
（三）上開郭美麗、王源堅之道德處分稟示文是由原告之妻葉鳳
      英書寫，原告簽名後影印多份放在修道處之二樓神桌並給
      發放給其他同修道者等情，已據證人葉鳳英、郭美香、黃
      錦美、陳玉秀、陳麗華等人在刑案偵審中證述屬實，堪認
      該2 份道德處分稟示文影本，除郭美麗、王源堅持有外，
      尚有其他人持有之，該2 份道德處分稟示文影本仍有在外
      流傳之情事，因此，被告自非不能取得而影印複製。則被
      告於刑案辯稱：伊係於92年3 月11日始收到郭美麗的道德
      處稟示文，而王源堅亦於92年3 月17日方可自由行動，其
      時點均遲於伊出示該借據之時間，是上開借據不可能剪貼
      自郭美麗、王源堅之道德處分稟示文」云云，及證人郭美
      麗、王源堅分別於刑案一審時證稱係於92年3 月9 日寄給
      被告及於92年3 月17日始帶該稟示文離開原告家各語，即
      均不足為被告有利之證明。
（四）再原告主張其並未向被告借款，被告也沒有在原告公司上
      班等情，有證人葉鳳英、郭美香在刑案一審時之證言可按
      （見刑案一審卷第262 、264 頁）。而證人即被告之兄李
      國輝於偵查中所證在91年2 月到4 月間有借130 萬元給被
      告等語（同上發查卷(一)第47-48 頁），與被告提出之李國
      輝之第一商業銀行存簿影本之提款紀錄所載全部金額相加
      並不足被告所稱之130 萬元（見刑案一審卷第234-258 頁
      ），且縱令證人李國輝確實係交付130 萬元予被告，然亦
      無法據此即推論被告確有將該130 萬元借給原告。再參以
      被告刑案一審時對其有在92年8 月27日原法院另案92年度
      訴字第417 號清償借款事件中到庭具結證稱：「原告向我
      借款130 萬元，但均未開立借據」等語，並不爭執（見刑
      案一審93年11月24日筆錄），足證被告所稱原告有向其借
      款130 萬元云云，尚難信實，反而，被告因積欠原告10萬
      萬元經原告另案訴請被告返還，而獲勝訴判決，有本院函
      調原法院92年度屏小字第165 號及92年度小上字第21號民
      事案卷足稽。此外，被告對其所稱原告向其所借款項其餘
      之110 萬元部分，亦未據舉證以資證明，亦無可信。
（五）又被告確曾將上開借據影本提示予唐家和、張家華及莊天
      賜等人之事實，業據被告自承有將借據影本交予莊天賜，
      及於刑案一審時供稱：「正本寫完之後隔幾天，我自己影
      印2 份；我只有拿影本給莊天賜看，莊天賜再拿給告訴人
      ，另1 份影本拿給偵查中的委任律師」等語甚詳（見刑案
      一審卷第278 、279 頁），核與證人唐家和、張家華、莊
      天賜於偵查中之證述相符（見同上發查卷(一)第22、49頁）
      ，被告雖否認曾出示借據影本予唐家和、張家華云云，顯
      無可採。
四、綜上刑案之證據資料，本院判斷被告確有偽造以原告為名義
    之借據，將之影印，再持該偽造之借據影本向訴外人唐家和
    、張家華及莊天賜等人主張原告向其借款之事實，被告所為
    顯足貶損原告在社會上及經濟上之評價，足見被告確有故意
    不法侵害原告名譽、信用之侵權行為。且被告上開故意之侵
    權行為與原告名譽、信用之所受損間，亦有相當之因果關係
    存在。
五、按因故意或過失，不法侵害他人之權利者，負損害賠償責任
    ；不法侵害他人之身體、健康、名譽、自由、信用、隱私、
    貞操，或不法侵害其他人格法益而情節重大者，被害人雖非
    財產上之損害，亦得請求賠償相當之金額，民法第184 條第
    1 項前段、第195 條第1 項前段分別定有明文。查被告因故
    意不法侵害原告之名譽、信用，致原告受有損害，已如前述
    ，則原告依民法第195 條第1 項之規定，請求被告賠償其所
    受之損害，核屬有據。經審酌被告職業為農，現種植香蕉，
    其財產有土地多筆、汽車一部，原告亦有多筆投資及汽車一
    部，有稅務電子閘門財產所得調件明細表可稽，及兩造其他
    經濟、地位等一切情狀，認原告請求精神慰撫金250 萬元尚
    屬過高，應以10萬元為適當，予以准許，超過部分尚為無據
    ，不能准許。從而原告請求被告給付10萬元及自起訴狀繕本
    送達翌日即94年6 月23日起至清償日止按年息百分之五計算
    之利息，為有理由，應予准許，逾此部分之請求為無據，應
    予駁回。
六、原告陳明願以供擔保為條件，請准為假執行之宣告，經核就
    其勝訴部分，本院判決後已不得上訴，至其敗訴部分，其假
    執行之聲請已失其所附，均應予駁回。
七、據上論結：本件原告之訴為一部有理由、一部無理由，合依
    民事訴訟法第79條判決如主文。
中    華    民    國    95    年    3     月    28    日
                            民事第一庭
                                審判長法官  黃金石
                                法      官  林紀元
                                法      官  林健彥
以上正本證明與原本無異。
原告如對本判決上訴，須於判決送達後20日內向本院提出上訴狀
，其未表明上訴理由者，應於上訴後20日內向本院提出上訴理由
書（均須按他造當事人之人數附繕本）。上訴時應提出委任律師
或具有律師資格之人之委任狀，並依附註條文規定辦理。
被告不得上訴。
中    華    民    國    95    年    3     月    28    日
                                書  記  官  張宗芳
附註：民事訴訟法第466 條之1 ：對於第二審判決上訴，上訴人
應委任律師為訴訟代理人，但上訴人或其法定代理人具有律師資
格者，不在此限。
上訴人之配偶、三親等內之血親、二親等內之姻親，或上訴人為
法人、中央或地方機關時，其所屬專任人員具有律師資格並經法
院認適當者，亦得為第三審訴訟代理人。第1 項但書及第2 項情
形，應於提起上訴或委任時釋明之。


司法院資訊處製作；財團法人民間司法改革基金會備份。
